臺灣高等法院刑事判決
110年度上訴字第3080號
上  訴  人  
即  被  告  曾鴻凱




上列上訴人因詐欺等案件，不服臺灣士林地方法院110年度審金
訴字第204號，中華民國110年8月9日所為之第一審判決（起訴案
號：臺灣士林地方檢察署110年度偵字第3939號），提起上訴，
本院判決如下：
    主  文
上訴駁回。
    事  實
一、緣乙○○於民國109年間，與真實姓名年籍不詳之人，暱稱「
    小恩」之成年人所屬詐欺集團（下稱本案詐欺集團，卷內無
    證據可證該集團有未滿18歲之成員）成員共同意圖為自己不
    法之所有，基於三人以上詐欺取財及掩飾、隱匿特定犯罪所
    得之來源及去向之犯意聯絡，先由該詐欺集團某不詳成員於
    109年10月21日10時許，撥打電話予甲○○，佯稱甲○○之子遭
    限制人身自由，須交付金錢始得離去云云，致甲○○陷於錯誤
    ，自其合作金庫商業銀行帳戶、郵局帳戶（帳戶號碼均詳卷
    ）分別提領新臺幣（下同）20萬、50萬元，並於當日12時1
    分許，將70萬元放置於詐欺集團成員所指定之臺北市○○區○○
    路000號前變電箱後方，乙○○隨即接獲該詐欺集團另一成年
    人之電話指示，將甲○○所放置之金錢70萬元取走後，放置於
    桃園市中壢區某停車場某自用小客車車底，並從中獲取2萬1
    000元之報酬。嗣甲○○察覺有異，報警處理，為警循線查悉
    上情。
二、案經甲○○訴由新北市政府警察局三重分局報告臺灣新北地方
    檢察署檢察官偵查起訴。
    理  由
壹、證據能力部分
一、按被告以外之人於審判外之言詞或書面陳述，除法律有規定
    者外，不得作為證據。又被告以外之人於審判外之陳述，雖
    不符合刑事訴訟法第159條之1至第159條之4之規定，但經當
    事人於審判程序同意作為證據，法院審酌該言詞陳述或書面
    陳述作成時之情況，認為適當者，亦得為證據；當事人、代
    理人或辯護人於法院調查證據時，知有同法第159條第1項不
    得為證據之情形，而未於言詞辯論終結前聲明異議者，視為
    有前項之同意。刑事訴訟法第159條第1項及第159條之5分別
    定有明文。本件檢察官、上訴人即被告乙○○，就本判決所引
    用之被告以外之人於審判外之陳述，於本院審理時均不爭執
    證據能力（見本院卷第61頁），且迄言詞辯論終結前均未聲
    明異議，經本院審酌該等證據之作成情況，核無違法取證或
    其他瑕疵，認均適為本案認定事實之依據，依刑事訴訟法第
    159條之5規定，均有證據能力。
二、又本件認定事實引用之卷內其餘非供述證據（詳後述），並
    無證據證明係公務員違背法定程序取得，依同法第158條之4
    規定反面解釋，均有證據能力。
貳、實體部分
一、認定事實所憑之證據及理由：
　　上開犯罪事實，業據被告於警詢、偵訊、原審及本院審理時
    均坦承不諱（見偵字卷第13至17頁、第43頁，原審卷第32頁
    、第80頁、第82頁，本院卷第61頁、第81至82頁），且經證
    人即告訴人甲○○於警詢中證述明確（見偵字卷第21至22頁）
    ，復有被告收取詐欺款項現場及週邊道路監視器影像截圖、
    警方蒐證照片、合作金庫商業銀行樹林分行110年3月17日合
    金樹林字第1100000796號函及所附告訴人開戶資料、交易明
    細及中華郵政股份有限公司110年3月16日儲字第1100066242
    號函及所附告訴人帳戶基本資料、歷史交易清單在卷足稽（
    見偵字卷第27至31頁、第51至55頁、第57至59頁），足認被
    告上開自白與事實相符。至被告雖曾辯稱：本案應不構成三
    人以上詐欺取財等語，然其於警詢時供稱：我都稱呼上頭為
    「大哥」，由他透過電話指示我，我不清楚他的綽號、年籍
    資料及聯絡方式；我是在桃園市○○區○○○○○○○號為「阿恩」
    （即被告於原審供稱為「小恩」）的男子邀請我加入，但我
    不知道其年籍資料及聯絡方式等語（見偵字卷第16頁）；被
    告於原審亦供稱：打電話給我，叫我去變電箱後方拿錢的，
    不是「小恩」，是另一個人等語（見原審卷第82頁），足見
    被告本案詐欺集團除被告外，尚有「大哥」、「小恩」，至
    少三人以上，故被告前揭所辯，不足憑採。綜上，本案事證
    明確，被告犯行堪以認定，應依法論科。
二、論罪：
  ㈠按行為人對犯特定犯罪所得之財物或利益作直接使用或消費
    之處分行為，或僅將自己犯罪所得財物交予其他共同正犯，
    祇屬犯罪後處分贓物之行為，非本條例所規範之洗錢行為，
    惟依洗錢防制法之新法規定，倘行為人意圖掩飾或隱匿特定
    犯罪所得來源，而將特定犯罪所得直接消費處分，甚或交予
    其他共同正犯，而由共同正犯以虛假交易外觀掩飾不法金流
    移動，即難認單純犯罪後處分贓物之行為，應仍構成洗錢防
    制法第2條第1或2款之洗錢行為（最高法院108年度台上字第
    1744號判決意旨參照）。經查，被告與本案詐欺集團成員對
    告訴人所為，均構成刑法第339條之4第1項第2款之三人以上
    共同詐欺取財罪，為最輕本刑6月以上有期徒刑以上之罪，
    屬洗錢防制法第3條第1款所稱特定犯罪，而被告領取告訴人
    之70萬元款項後，並於領取後轉交予詐欺集團組織之其他成
    員，以掩飾、隱匿該特定犯罪所得之來源、去向及所在，揆
    諸上開說明，自非單純犯罪後處分贓物之與罰後行為，而該
    當洗錢防制法第2條第2款所指之洗錢行為。　　
　㈡核被告所為，係犯刑法第339條之4第1項第2款之三人以上共
    同詐欺取財罪、洗錢防制法第14條第1項之洗錢罪。
　㈢共同實施犯罪行為之人，在合同意思範圍以內，各自分擔犯
    罪行為之一部，相互利用他人之行為，以達其犯罪之目的者
    ，即應對於全部所發生之結果，共同負責；故共同正犯間非
    僅就其自己實施之行為負其責任，並在犯意聯絡之範圍內，
    對於其他共同正犯所實施之行為，亦應共同負責，是於集團
    式犯罪，原不必每一共犯均有直接聯繫，亦不必每一階段均
    參與，祇須以自己共同犯罪之意思，事前同謀，而由其中一
    部分人實施犯罪行為者，即應對於犯罪結果負共同正犯罪責
    ，並無分別何部分為孰人下手之必要。查被告與本案詐欺集
    團成年成員間，均知悉內部分工所從事行為係整體詐欺取財
    行為分擔之一環，各成員縱未親自參與詐騙被害人行為，甚
    或未全盤知悉其他集團成員詐騙被害人之實際情形，然既於
    犯意聯絡範圍內相互利用集團成員行為，達犯罪目的，應認
    被告就前揭犯行，與該詐欺集團成員間（卷內無證據可證該
    集團有未滿18歲之成員），就本案犯行，互有犯意聯絡，並
    分工合作、互相利用他人行為以達犯罪目的及行為分擔，應
    論以共同正犯。
  ㈣被告係以一行為同時觸犯加重詐欺取財罪及一般洗錢罪，屬
    想像競合犯，應依刑法第55條規定，從較重之三人以上共同
    詐欺取財罪處斷。 
　㈤被告基於參與犯罪組織之犯意，於109年3月間，加入本案詐
    欺集團，聽從該集團上游成員之指示，參與該3人以上，具
    有持續性及牟利性之結構性犯罪組織，經臺灣苗栗地方檢察
    署檢察官以109年度少連偵字第72號案件提起公訴，已於110
    年1月12日繫屬臺灣苗栗地方法院以110年度訴字第13號案件
    審理中，有前揭案件起訴書及本院被告前案紀錄表在卷可參
    。本案則於110年4月12日繫屬於原審法院乙節，有臺灣士林
    地方檢察署110年4月12日士檢家正110偵3939字第110901693
    2號函暨其上之原審法院收文戳章在卷可稽，是原審法院非
    本案最先繫屬之法院。另參酌被告於偵查時供稱：我於109
    年4月間開始，是陸陸續續的做等語（見偵字卷第43頁），
    復於原審供稱：苗栗、新北、桃園、新竹法院都有類似的詐
    欺案件被起訴，但是我不知道是否是同一詐騙集團，但我確
    定都是同一人跟我聯絡的，我不知道他的本名，只知道他叫
    「小恩」，「小恩」是我之前工作認識的朋友。在這幾個案
    件中都是「小恩」跟我聯絡等語（見原審卷第32頁）。本院
    衡酌上開案件中被告加入犯罪組織之時間與本案相當，所涉
    之詐欺集團成員、犯罪手段亦均相仿，堪認被告本案所參與
    之犯罪組織與前案所參與者應為同一，可見本案顯非被告加
    入詐欺集團後所為之首次詐欺犯行，為避免重複評價，當無
    從將一參與犯罪組織行為割裂再另論一參與犯罪組織罪，而
    與本案所犯加重詐欺罪從一重論處之餘地，附此敘明。
三、維持原判決之理由：
　㈠原審認被告上開犯行事證明確，適用刑法第339條之4第1項第
    2款之三人以上共同詐欺取財及洗錢防制法第14條第1項之洗
    錢罪、刑法第55條等規定，審酌被告不思以合法途徑賺取金
    錢，竟貪圖不法利益，與詐欺集團成員共同詐欺取財及洗錢
    犯行，擔任車手之角色負責收取詐騙款項並繳回詐欺集團，
    造成告訴人之財產損失，更製造金流斷點，其所為除影響財
    產交易秩序外，亦徒增檢警機關追查詐欺集團成員真實身分
    之難度，犯罪所生危害非輕，惟念及被告犯後坦承犯行，然
    迄今未實際賠償告訴人任何損害，另考量被告於本案詐欺集
    團之角色分工及參與程度，非居於詐欺集團之主導地位，並
    兼衡被告犯罪動機、目的，暨被告自陳之學歷智識程度、家
    庭及經濟生活狀況等一切情狀，就被告所為犯行，量處有期
    徒刑1年8月。復就沒收說明：被告擔任車手負責收取款項之
    犯行完成後，已從中獲取2萬1千元之酬勞等情，業經被告坦
    認在卷（見偵字卷第43頁），屬被告之犯罪所得，且未據扣
    案，亦未實際發還告訴人，復查無過苛調節條款之適用餘地
    ，應依刑法第38條之1第1項前段及第3項之規定宣告沒收，
    於全部或一部不能沒收或不宜執行沒收時，追徵其價額。至
    被告向告訴人所收取之款項，係屬洗錢之標的，除前述被告
    所取得之2萬1千元報酬部分，因亦屬其犯罪所得，已依法宣
    告沒收及追徵，自無從再對被告宣告沒收洗錢標的外，其餘
    詐欺贓款部分因均已轉交詐欺集團上游，該款項已非被告所
    有，被告亦無事實上處分權限，自無從依洗錢防制法第18條
    第1項前段規定宣告沒收或追徵。經核原判決認事用法均無
    違誤，量刑亦屬妥適。
  ㈡被告上訴雖以原判決量刑太重等語。然按刑事審判旨在實現
    刑罰權之分配的正義，故法院對有罪被告之科刑，應符合罪
    刑相當之原則，使輕重得宜，罰當其罪，以契合社會之法律
    感情，此所以刑法第57條明定科刑時應審酌一切情狀，尤應
    注意該條所列10款事項以為科刑輕重之標準，俾使法院就個
    案之量刑，能斟酌至當。至於量刑輕重，係屬事實審法院得
    依職權自由裁量之事項，苟其量刑已以行為人之責任為基礎
    ，並斟酌刑法第57條各款所列情狀，而未逾越法定刑度或有
    濫用權限情事，即不得任意指為違法（最高法院75年度台上
    字第7033號判例、103年度台上字第36號判決意旨參照）。
    原審既於判決內詳予說明其量刑基礎，且敘明係審酌被告之
    前科素行，犯罪之動機、目的及犯罪之手段，其行為對於告
    訴人所造成之損害，犯後坦承犯行，未賠償告訴人所造成之
    損害，兼衡其智識程度及生活狀況等一切情狀，顯已斟酌刑
    法第57條各款事由，並基於刑罰目的性之考量、刑事政策之
    取向以及行為人刑罰感應力之衡量等因素而為刑之量定，且
    以行為人責任為基礎，未逾越法定刑度，亦無違背公平正義
    之精神，客觀上不生量刑明顯失出失入之裁量權濫用情形，
    核屬法院量刑職權之適法行使，難認有何不當而構成應撤銷
    之事由可言。被告之上訴為無理由，自應予以駁回。
據上論斷，應依刑事訴訟法第368條，判決如主文。
本案經檢察官陳韻中提起公訴，檢察官周慶華到庭執行職務。
中　　華　　民　　國　　110 　年　　12　　月　　15　　日
                  刑事第二庭    審判長法　官  遲中慧
                                      法　官  楊志雄
                                      法　官  邱筱涵
以上正本證明與原本無異。
如不服本判決，應於收受送達後20日內向本院提出上訴書狀，其
未敘述上訴之理由者並得於提起上訴後20日內向本院補提理由書
（均須按他造當事人之人數附繕本）「切勿逕送上級法院」。
                                      書記官  鄭巧青
中　　華　　民　　國　　110 　年　　12　　月　　15　　日
附錄：本案論罪科刑法條全文
中華民國刑法第339條之4
犯第 339 條詐欺罪而有下列情形之一者，處 1 年以上 7 年以
下有期徒刑，得併科 1 百萬元以下罰金：
一、冒用政府機關或公務員名義犯之。
二、三人以上共同犯之。
三、以廣播電視、電子通訊、網際網路或其他媒體等傳播工具，
    對公眾散布而犯之。
前項之未遂犯罰之。
洗錢防制法第2條
本法所稱洗錢，指下列行為：
一、意圖掩飾或隱匿特定犯罪所得來源，或使他人逃避刑事追訴
    ，而移轉或變更特定犯罪所得。
二、掩飾或隱匿特定犯罪所得之本質、來源、去向、所在、所有
    權、處分權或其他權益者。
三、收受、持有或使用他人之特定犯罪所得。
洗錢防制法第14條
有第二條各款所列洗錢行為者，處 7 年以下有期徒刑，併科新
臺幣 5 百萬元以下罰金。
前項之未遂犯罰之。
前二項情形，不得科以超過其特定犯罪所定最重本刑之刑。